【裁判字號】    90,簡上,1
【裁判日期】    900406
【裁判案由】    傷害
【裁判全文】
臺灣士林地方法院刑事判決                              九十年度簡上字第一號
    上  訴  人
    即  被  告  甲○○
    選任辯護人  江肇欽
右列被告因傷害案件，不服本院八十九年度湖簡字第一六七號，中華民國八十九年四
月十一日第一審判決（聲請簡易判決處刑書案號：八十八年度偵字第八三八五號），
提起上訴，本院管轄之第二審合議庭判決如左：
    主  文
原判決撤銷。
甲○○傷害人之身體，處拘役參拾伍日，如易科罰金以參佰元折算壹日。
    事  實
一、甲○○於民國八十八年七月八日下午五時許，在臺北縣汐止市○○街一二○巷三
    五號一樓「松達建材股份有限公司」會議室內，因該公司員工丁○○當眾責罵其
    父親即該公司董事長乙○○，並向前作勢欲毆打乙○○，乃基於正當防衛之意思
    ，出手勒住丁○○之頸部往後拉扯，然因防衛過當，致丁○○受有頸部三×二公
    分、胸部二×一公分兩處瘀傷、左手臂二×○‧五公分擦傷之傷害。
二、案經丁○○訴由臺北縣警察局汐止分局報請臺灣士林地方法院檢察署檢察官偵查
    起訴。
    理  由
一、訊據上訴人即被告甲○○固不否認有拉開告訴人丁○○之舉止，惟辯以當天告訴
    人為了加班與否事宜，與其父親乙○○發生齟齬，乃口出三字經等穢言，並趨前
    接近及作勢要毆打其父親，伊為避免父親受到傷害，立即自告訴人後方將其抱住
    往後拉，告訴人隨即掙扎反抗並轉身勒住被告頸部，造成淤傷，因被告覺得事小
    ，未驗傷亦未提出告訴，伊並無毆打告訴人之故意及行為云云。辯護人並以被告
    係為了防衛其父親之身體法益遭受不法侵害，而將告訴人抱住拉開，何其所為屬
    正當防衛之行為，告訴人所受傷害均屬極小之淤、擦傷，並無過當之處，應無構
    成傷害罪責之餘地云云，資為辯護。惟查：
  (一)右揭告訴人因遭被告拉扯致受有前開之傷害等情，業據被告於偵查中自白不諱（
    參見偵查卷第三十二頁反面、第三十三頁），核與告訴人指訴情節大致相符，並
    有臺北市立忠孝醫院驗傷診斷書一份在卷可稽，被告確有傷害告訴人之事實，堪
    予認定。
  (二)按告訴人之指訴，無非係以使被告受刑事訴追處罰為目的，有時難免故予誇大，
    自不得僅以告訴人之指訴為唯一論據，仍應調查其他必要之證據，以查明是否與
    事實相符，最高法院五十二年台上字第一三○○號判例意旨可供參酌。查告訴人
    確實與被告之父乙○○發生口角，而義憤填膺往前趨近並作勢欲毆打乙○○之情
    狀，已據證人即當時在場開會之黃依德、林清泉、蔡建成於警訊中供述甚詳，並
    經本院隔離訊問證人亦即當時在場開會之丙○○，其結證稱：告訴人與乙○○爭
    執後，情緒上較機動，且口罵三字經，快步走過去，手握拳頭狀，最後距離乙○○約一公尺左右，乙○○隨即站起來並閃躲，被告即從告訴人後面抓住他，並有
    往後拉之動作，只看到告訴人有反身掙脫，未見被告有毆打告訴人之行為（參見
    本院九十年一月十八日訊問筆錄）等語情節相符。而告訴人亦供稱：伊約移動了
    一步之距離，離乙○○二、三尺（參見同上訊問筆錄），足見當時告訴人確實距
    離乙○○甚近，告訴人雖否認有作勢要毆打乙○○，然查告訴人原指稱遭到被告
    及黃依德、林清泉、蔡建成等人聯手毆打成傷，嗣經臺灣士林地方法院檢察署檢
    察官偵查後，認並無證據證明黃依德、林清泉、蔡建成有毆打告訴人之情事，而
    均為不起訴處分確定，此有不起訴處分書在卷足憑，況經本院提示附圖（參附件
    ）供告訴人閱覽，告訴人原供稱一直站在原地並無移動，且係站在靠近門旁之茶
    几位置，則何以僅移動一步之距離，即距離乙○○二、三尺？足見其所言有所隱
    瞞，並不實在。徵以乙○○於告訴人衝向前時，隨即起身等情，迭經本院隔離訊
    問證人丙○○、乙○○之證詞互核相符，益徵告訴人應有作勢毆打乙○○之情狀
    無訛，被告對此所辯尚堪採信。職是，告訴人倘揮拳自可能毆及乙○○，被告在
    情急之下，為防止告訴人毆打其父親起見，乃趨前將告訴人勒住往後拉扯，係出
    於防衛其父親生命、身體權利之行為，不得謂非正當防衛。
  (三)再者，正當防衛行為不得超越必要之程度，此迭經最高法院十八年上字第一四六
    九號、四十八年台上字第一四七五號、六十三年台上字第二一○四號判例著有明
    文可按。被告既係出於防衛不法之侵害之意思，則其出手阻擋、外推，均足閃避
    該傷害，竟以手勒住告訴人脖子往後拉扯，直至乙○○要其放手始做罷，從告訴
    人不法侵害之攻擊行為及其緩急情事以觀，被告之防衛行為顯有過當，辯護人指
    稱被告並無傷害故意，且未防衛過當云云，尚非可採。
  (四)綜上所述，本件事證明確，被告犯行堪予認定，應依法論科。
二、核被告所為，係犯行法第二百七十七條第一項之傷害罪。被告傷害犯行係屬正當
    防衛過當，應依刑法第二十三條但書規定，減輕其刑。原審綜核各情，並爰引刑
    事訴訟法第四百四十九條第一項前段、刑法第二百七十七條、第四十一條、罰金
    罰鍰提高標準條例第一條前段、第二條，逕以簡易判決判處被告拘役五十日，如
    易科罰金以三百元折算一日，固非無見，惟查原審就被告正當防衛過當之事實，
    漏未審酌，即有未合。上訴人上訴意旨關於正當防衛部分為有理由，餘均無理由
    。又按被告犯罪後，刑法第四十一條業已修正為「犯最重本刑為五年以下有期徒
    刑以下之罪，而受六個月以下有期徒刑或拘役之宣告，因身體、教育、職業、家
    庭之關係或其他正當事由，執行顯有困難者，得以一元以上三元以下折算一日，
    易科罰金。但確定因不執行所宣告之刑，難收矯正之效，或難以維持法秩序者，
    不在此限。併合處罰之數罪，均有前項情形，其應執行之刑逾六月者，亦同」，
    於九十年一月十日公布，同年一月十二日施行，是被告犯後法律已有變更，比較
    新舊法，以修正後之刑法第四十一條第一項較有利於被告，依刑法第二條第一項
    前段規定，應適用裁判時之刑法第四十一條第一項前段諭知易科罰金之折算標準
    。然原審判決未及比較適用上開修正之法律，亦有未洽，自均應由本院撤銷改判
    。爰審酌被告係未防衛其父親遭受傷害之犯罪動機、目的、手段，及其生活狀況
    、智識程度、告訴人所受傷害之程度，及犯罪後之態度，迄今尚未與告訴人達成
    民事和解等一切情狀，量處如主文所示之刑，並諭知易科罰金之折算標準。
據上論斷，應依刑事訴訟法第四百五十五條之一第一項、第三項、第三百六十九條第
一項前段、第三百六十四條、第二百九十九條第一項前段，刑法第二條第一項前段、
第二百七十七條第一項、第二十三條但書、第四十一條第一項前段、罰金罰鍰提高標
準條例第一條前段、第二條，判決如主文。
本案經檢察官施慶堂到庭執行職務
中      華      民      國    九十      年      四      月      六      日
                                  臺灣士林地方法院刑事第二庭
                                      審判長法  官
                                            法  官
                                            法  官
右正本證明與原本無異。
如不服本判決，應於判決送達後十日內，向本院提出上訴狀。
                                          書記官
中    華    民    國      八十        年              月              日


司法院資訊處製作；財團法人民間司法改革基金會備份。
